---
title: "Análisis de Supervivencia"
subtitle: "Tarea 1"
author: 
    - name: "Christian Badillo"
format:
    pdf:
        toc: true
        documentclass:  article
        number-sections: true
        colorlinks: true
        highlight-style: github
        fontfamily: times
        fontsize: 12pt
        geometry: "left=2.5cm, right=2.5cm, top=2.5cm, bottom=2.5cm"
        lof: false
        lot: false
        code-block-bg: true
        code-block-border-left: "#31BAE9"
        pdf-engine: pdflatex
        fig-pos: H

crossref:
  fig-prefix: figura   # (default is "Figure")
  tbl-prefix: tabla    # (default is "Table")
editor: source
lang: es-ES
execute:
    cache: true
    freeze: auto 
---

\newpage
```{r}
#| echo: false
#| warning: false

# Librerias
library(survival)
library(survminer)

# Datos.
myData <- read.csv("Tarea1.csv")

# Variables de Importancia.
survivalTime <- gsub(",", ".", myData$Overall.Survival..Months.)
survivalTime <- as.numeric(survivalTime)

censoring <- ifelse(myData$Patient.s.Vital.Status == "Died of Disease", 1, 0)
radioTherapy <- factor(myData$Radio.Therapy, levels=c("Yes", "No"), labels = c("Yes", "No"))
surgeryType <- factor(myData$Type.of.Breast.Surgery, levels=c("Mastectomy", "Breast Conserving"), labels = c("Mastectomy", "Breast Conserving"))

model <- Surv(survivalTime, censoring)

fit <- survfit(model ~ 1, data = myData)
fit.rt <- survfit(model ~ radioTherapy, data = myData)
fit.tbs <- survfit(model ~ surgeryType, data = myData)
```

# Conceptos

* *Censura:* se refiere a los datos faltantes referentes al tiempo que tomo la ocurrencia de nuestro evento de interés (fallo). La funtes son diversas, entre otras: 

    * Debido a que el estudio llegó a su fin y el evento no se presento en diversos sujetos.
    * Los sujetos dejaron el estudio.
    * Los sujetos presentaron otros eventos que llevaron a que son incompatibles con el evento de interés.


* *Tiempo de falla:* es el tiempo observado para el sujeto $i$ presentar el evento de interés (falla).

* *Función de riesgo:* es una función que nos indica el riesgo inmediato de sufrir la falla.

* *Función de sobrevivencia:* indica la probabilidad de no sufrir el evento de interés en cualquier intervalo de tiempo [a, b].

\newpage
# Análisis Exploratorio.

```{r}
#| echo: false
#| fig-cap: "Estimador Kaplan-Meier para la curva de sobrevivencia."
#| label: fig-KM

ggsurvplot(fit)
```

```{r}
#| echo: false
#| fig-cap: "Comparación de los estimadores Kaplan-Meier para el grupo tratado con radioterapia."
#| label: fig-KMRadio

ggsurvplot(fit.rt, data = myData, pval.method = TRUE, pval = TRUE, 
           log.rank.weights = "n", 
           censor = T,
           conf.int = T,
           conf.int.style = "ribbon",
           conf.int.alpha = 0.18,
           pval.size = 3,
           pval.method.size = 4
)
```

```{r}
#| echo: false
#| fig-cap: "Comparación de los estimadores Kaplan-Meier para el tipo de cirugía."
#| label: fig-KMSurgery
ggsurvplot(fit.tbs, data = myData, pval.method = TRUE, pval = TRUE, 
           log.rank.weights = "n", 
           censor = T,
           conf.int = T,
           conf.int.style = "ribbon",
           conf.int.alpha = 0.18,
           pval.size = 3,
           pval.method.size = 4
)
```

\newpage
# Ejemplos de Aplicación en Psicología.

