---
title: "Riesgo Atribuible"
author: "Christian Badillo, Luis Nuñez,  Luz Maria Santana, Sealtiel Pichardo & Liz"
format: 
      pdf:
        toc: true
        documentclass:  article
        number-sections: true
        colorlinks: true
        highlight-style: github
        fontfamily: times
        fontsize: 12pt
        geometry: "left=2.54cm, right=2.54cm, top=2.54cm, bottom=2.54cm"
        lof: false
        lot: false
        code-block-bg: true
        code-block-border-left: "#31BAE9"
        pdf-engine: pdflatex
editor: source
lang: es-ES
execute:
    cache: true
    freeze: auto 
---



# Estimación Puntual.

El ***riesgo atribuible*** representa el exceso de riesgo atrbuible al factor de exposición para el desarrollo del evento de interés y se define como: 

$$
AR = \pi_1 - \pi_2.
$$

Donde $\pi_1$ representa la proporción de la población que fue expuesta y que desarrollo el evento de interés y $\pi_2$ la proporción de la población que no fue expuesta y que presenta el evento de interés.

En el caso de un estudio de casos y controles se puede usar la tabla de contingencia de $2$x$2$.

+:------------:+:---------:+--------------:+:-------------:+
|              |    Evento de Interés      |               |
+--------------+-----------+---------------+---------------+
| Exposición   |     SI    |       NO      |     Total     |
+==============+===========+===============+===============+
|     SI       |     a     |       b       |     a + b     |
+--------------+-----------+---------------+---------------+
|     NO       |     c     |       d       |     c + d     |
+--------------+-----------+---------------+---------------+
|    Total     |   a + c   |     b + d     |       n       |
+--------------+-----------+---------------+---------------+

: Tabla de Contingencia 2x2.

Entonces podemos realizar la estimación puntual del Riesgo Atribuible como:

$$
\hat{\pi}_1 = \frac{a}{a + b} = \frac{a}{n_{1 \bullet}} \ \ \ \ \ \text{y} \  \ \ \ \hat{\pi}_2 = \frac{c}{c+d} = \frac{a}{n_{2 \bullet}} \ \ \ \therefore
$$
$$
\hat{AR} = \hat{\pi}_1 - \hat{\pi}_2
$$

# Estimación por Intervalos.

Para obtener el intervalo de confianza al $100(1 - \alpha)\%$, se debe estimar la varianza de nuestro estimador de riesgo atribuible ($\hat{AR}$). Para ello se utilizará el método delta de primer orden para aproximar la varianza del estimador.

$$
\mathbb{V}(g(\hat{AR})) \approx \sigma^2 g'(\mu)^2.
$$

En este caso $g(\hat{AR}) = \hat{\pi}_1 - \hat{\pi}_2$ por tanto, la derivada parcial respecto a cada estimador es:
\begin{equation*}
\begin{split}
\frac{\partial\hat{AR}}{\partial\hat{\pi}_1} &= 1 \\
\frac{\partial\hat{AR}}{\partial\hat{\pi}_2} &= -1.
\end{split}
\end{equation*}

La varianza de cada una de las proporciones estimadas es:
\begin{equation*}
\begin{split}
\mathbb{V}(\hat{\pi}_1) &=  \frac{\hat{\pi}_1 (1 - \hat{\pi}_1)}{n_{1 \bullet}} \\
\mathbb{V}(\hat{\pi}_2) &=  \frac{\hat{\pi}_2 (1 - \hat{\pi}_2)}{n_{2 \bullet}}.
\end{split}
\end{equation*}

Entonces podemos aproximar la varianza del riesgo atribuible como:
\begin{equation*}
\begin{split}
\mathbb{V}(\hat{AR}) &\approx (1)^2 \cdot \frac{\hat{\pi}_1 (1 - \hat{\pi}_1)}{n_{1 \bullet}} + (-1)^2 \cdot \frac{\hat{\pi}_2 (1 - \hat{\pi}_2)}{n_{2 \bullet}} \\ 
&\approx \frac{\hat{\pi}_1 (1 - \hat{\pi}_1)}{n_{1 \bullet}} + \frac{\hat{\pi}_2 (1 - \hat{\pi}_2)}{n_{2 \bullet}}
\end{split}
\end{equation*}

Sustituyendo $\hat{\pi}_1$ y $\hat{\pi}_2$.
\begin{equation*}
\begin{split}
\mathbb{V}(\hat{AR}) &= \frac{\frac{a}{a + b} (1 - \frac{a}{a + b})}{a + b} + \frac{\frac{c}{c+d} (1 - \frac{c}{c+d})}{c+d} \\
&= \frac{\frac{a}{a + b} (\frac{a + b}{a + b} - \frac{a}{a + b})}{a + b} + \frac{\frac{c}{c+d} (\frac{c + d}{c+d} - \frac{c}{c+d})}{c+d} \\
&= \frac{\frac{a}{a + b} (\frac{b}{a + b})}{a + b} + \frac{\frac{c}{c+d} (\frac{d}{c+d})}{c+d} \\       
&= \frac{a}{a + b} \frac{b}{a + b} \frac{1}{a + b} + \frac{c}{c+d} \frac{d}{c+d} \frac{1}{c+d} \\
&= \frac{ab}{(a + b)^3} + \frac{cd}{(c+d)^3} \\
&= \frac{ab}{n_{1 \bullet}^3} + \frac{cd}{n_{2 \bullet}^3}. \ \ \hfill \ensuremath{\Box}
\end{split} 
\end{equation*}

Entonces el intervalo de confianza se estima como:
$$
\left[ \hat{AR} - Z_{(1 - \frac{\alpha}{2})} \sqrt{\frac{ab}{n_{1 \bullet}^3} + \frac{cd}{n_{2 \bullet}^3}}, \ \ \hat{AR} + Z_{(1 - \frac{\alpha}{2})} \sqrt{\frac{ab}{n_{1 \bullet}^3} + \frac{cd}{n_{2 \bullet}^3}} \right].
$$


# Programación de las Estimaciones.

Se define una función en el lenguaje de programación `R` para la estimación puntual y por intervalo del riesgo atribuible.

\small
```{r}
# Se define una función
ar_estimation <- function(df, alpha = 0.05){
    if(!all(dim(df) == c(2, 2))) {
        # Check the dim of the data
        stop("The data must be a 2 x 2 data.frame")
    }
    
    # Specify the values of the 2x2 table
    a <- df[1, 1]; b <- df[1, 2]; c <- df[2, 1]; d <- df[2, 2]
    
    # Estimate the AR
    ar_est <- a / (a + b) - c / (c + d)
    
    # Estimate the SE of the AR
    se_ar <- sqrt(a*b/(a+b)^3 + c*d/(c+d)^3)
    
    # EStimate the Interval of Confidence for the AR.
    ci_ar <- ar_est + c(-1, 1) * qnorm(1 - alpha) * se_ar
    
    # Return a list with the Estimations.
    return(list(puntual.estimation = ar_est, SE = se_ar, CI = ci_ar))
}
```
\normalsize

Se pone a prueba con la tabla de Hulley y Cummings (1993).

```{r}
# Data
hm_data <- data.frame(
    infarto = c(40, 10),
    no_infarto = c(460, 490),
    row.names = c("Toma Café", "No Toma Café")
)

ar_estimation(hm_data)
```
