---
title: "Tarea 1"
author: "Christian Badillo"
format:
    pdf:
        toc: true
        number-sections: true
        colorlinks: true
        highlight-style: github
        fontfamily: times
        fontsize: 12pt
        geometry: "left=2cm, right=2cm, top=2cm, bottom=2cm"
        lof: true
        lot: true
        code-block-bg: true
        code-block-border-left: "#31BAE9"
editor: source
lang: es-ES
execute:
    cache: true
    freeze: auto 
---

## Simulación de Intervalos de Confianza

Cargamos las librerías necesarias para la simulación y visualizaciones.

```{r}
#| echo=T, show=T, eval=T, output=F
library(ggplot2)
library(knitr)
```

Importamos los datos.

```{r}
edad.data <- read.csv("edad.csv")

set.seed(1)
```

Veamos las primeras observaciones.

```{r}
#| echo=T, show=T, eval=T, output=T
knitr::kable(head(edad.data), caption = "Datos.")
```

Vamos a definir una función que simule la estimación de la media y el intervalo de confianza a un nivel de confianza $100 * (1 - \alpha)$% especificado.

```{r}
#| echo=T, show=T, eval=T, output=F

ic_estimation <- function(data = NULL, n=NULL, iter=1000, alpha = 0.05, seed = 1)
    {
        if(is.null(data))
        {
            stop("No se ha proporcionado un conjunto de datos.")
        }

        N <- nrow(data)
        
        if(is.null(n)){n <- N*0.1}
        
        mean.est <- numeric(iter)
        var.est <- numeric(iter)
        lower.ci <- numeric(iter)
        upper.ci <- numeric(iter)
        
        set.seed(seed)
        
        for(i in 1:iter){
          sample <- sample(data$edad, n)
          mean.est[i] <- mean(sample)
          var.est[i] <- (1 - n/N) * (var(sample)/n)
          lower.ci[i] <- mean.est[i] - qnorm(1 - alpha/2) * sqrt(var.est[i])
          upper.ci[i] <- mean.est[i] + qnorm(1 - alpha/2) * sqrt(var.est[i])
        }
        return(data.frame(mean.est, lower.ci, upper.ci))
    }
```

También vamos a crear una función que gráfique los intervalos de confianza y el valor real de la media.

```{r}
plot_ic <- function(df=NULL, mean.est.col = "green", ci_color = "blue", real_col = "red")
    {
        if(is.null(data))
            {
                stop("No se ha proporcionado un conjunto de datos.")
        }
    
        ggplot(df, aes(x = 1:iter, y = mean.est)) +
          geom_point(colour = mean.est.col) +
          geom_errorbar(aes(ymin = lower.ci, ymax = upper.ci), width = 0.1, 
                        colour = ci_color) +
          geom_hline(yintercept = mean(edad.data$edad), color = real_col) +
          labs(title = "Intervalos de Confianza para la Media de la Edad",
               x = "Iteración",
               y = "Media") +
          theme_minimal()
    }
```

### Estimación de la Media de la Edad.

Estimamos la media de la edad y su intervalo de confianza para distintos tamaños de muestra.

#### Tamaño de Muestra 20.

Simulamos 100 muestras de tamaño 20 y estimamos la media y el intervalo de confianza al 95%.

```{r}
N <- nrow(edad.data)
n <- 20
iter <- 100
seed <- 1

df <- ic_estimation(edad.data, n, iter, seed)
```

Gráficamos los intervalos de confianza y el valor real de la media.

```{r}
#| label: fig-ic_n20
#| fig-cap: "IC al 95% para la media de la edad con tamaño de muestra 20."

colors <- c("#1E1E1E", "#4D6291", "#9C0824")

plot_ic(df, colors[1], colors[2], colors[3])
```

El porcentaje de los intervalos de confianza que contienen el valor real de la media es: `{r} sum(df$lower.ci < mean(edad.data$edad) & df$upper.ci > mean(edad.data$edad)) / iter * 100`%.

#### Tamaño de Muestra 50.

Simulamos 100 muestras de tamaño 50 y estimamos la media y el intervalo de confianza al 95%.

```{r}
n <- 50
seed <- 2
iter <- 100

df2 <- ic_estimation(data = edad.data, n = n, iter = iter, seed = seed)
```

Gráficamos los intervalos de confianza y el valor real de la media.

```{r}
#| label: fig-ic_n50
#| fig-cap: "IC al 95% para la media de la edad con tamaño de muestra 50."

colors <- c("#1E1E1E", "#4D6291", "#9C0824")

plot_ic(df2, colors[1], colors[2], colors[3])
```

El porcentaje de los intervalos de confianza que contienen el valor real de la media es: `{r} sum(df2$lower.ci < mean(edad.data$edad) & df2$upper.ci > mean(edad.data$edad)) / iter * 100`%.
    
#### Tamaño de Muestra 50, IC al 90%.

Simulamos 100 muestras de tamaño 50 y estimamos la media y el intervalo de confianza al 90%.

```{r}
n <- 50
seed <- 2
iter <- 100
alpha <- 0.1

df3 <- ic_estimation(data = edad.data, n = n, iter = iter, alpha = alpha, seed = seed)
```

Gráficamos los intervalos de confianza y el valor real de la media.

```{r}
#| label: fig-ic_n50_IC90
#| fig-cap: "IC al 90% para la media de la edad con tamaño de muestra 50."

colors <- c("#1E1E1E", "#4D6291", "#9C0824")
plot_ic(df3, colors[1], colors[2], colors[3])
```

El porcentaje de los intervalos de confianza que contienen el valor real de la media es: `{r} sum(df3$lower.ci < mean(edad.data$edad) & df3$upper.ci > mean(edad.data$edad)) / iter * 100`%.

#### Tamaño de Muestra 50, IC al 99%.

Simulamos 100 muestras de tamaño 50 y estimamos la media y el intervalo de confianza al 99%.

```{r}
n <- 50
seed <- 2
iter <- 100
alpha <- 0.01

df4 <- ic_estimation(data = edad.data, n = n, iter = iter, alpha = alpha, seed = seed)
```

Gráficamos los intervalos de confianza y el valor real de la media.

```{r}
#| label: fig-ic_n50_IC99
#| fig-cap: "IC al 99% para la media de la edad con tamaño de muestra 50."

colors <- c("#1E1E1E", "#4D6291", "#9C0824")
plot_ic(df4, colors[1], colors[2], colors[3])
```

El porcentaje de los intervalos de confianza que contienen el valor real de la media es: `{r} sum(df4$lower.ci < mean(edad.data$edad) & df4$upper.ci > mean(edad.data$edad)) / iter * 100`%.

#### Tamaño de Muestra 50, IC al 87%.

Simulamos 100 muestras de tamaño 50 y estimamos la media y el intervalo de confianza al 87%.

```{r}
n <- 50
seed <- 2
iter <- 100
alpha <- 0.13

df5 <- ic_estimation(data = edad.data, n = n, iter = iter, alpha = alpha, seed = seed)
```

Gráficamos los intervalos de confianza y el valor real de la media.

```{r}
#| label: fig-ic_n50_IC87
#| fig-cap: "IC al 87% para la media de la edad con tamaño de muestra 50."

colors <- c("#1E1E1E", "#4D6291", "#9C0824")
plot_ic(df5, colors[1], colors[2], colors[3])
```

El porcentaje de los intervalos de confianza que contienen el valor real de la media es: `{r} sum(df5$lower.ci < mean(edad.data$edad) & df5$upper.ci > mean(edad.data$edad)) / iter * 100`%.

### Conclusiones.

Los intervalos de confianza se pueden definir como el rango de valores en el que se espera que se encuentre el valor verdadero de un parámetro en un porcentaje de $(1 - \alpha)* 100 %$ veces de las que se repite la estimación del parámetro con muestras distintas de tamaño $n$. Como se observo en la @fig-ic_n20, los intervalos de confianza al 95% para la media de la edad con tamaño de muestra 20 son más amplios que con un tamaño de 50, esto se debe a que la varianza de la media estimada $\hat{V}(\hat{\bar{y}}_{\text{Edad}})$,  es mayor con un tamaño de muestra menor dado que conforme $n \to N$, $\hat{V}(\hat{\bar{y}}_{\text{Edad}}) \to 0$. 

Al aumentar el tamaño de muestra, la varianza de la media estimada disminuye y por lo tanto el intervalo de confianza es menor lo que conlleva a una estimación más precisa, como lo muestra la @fig-ic_n50.

Al variar el nivel de confianza, se observa que al disminuir el nivel de confianza, el intervalo de confianza es menor, como se observa en la @fig-ic_n50_IC90 y @fig-ic_n50_IC87. Por otro lado, al aumentar el nivel de confianza, el intervalo de confianza es mayor, como se observa en la @fig-ic_n50_IC99, dado que el cuantil de la distribución normal es mayor y por ende el intervalo de confianza es mayor a un nivel fijo de $n$.
